【裁判字號】    98,重訴,1
【裁判日期】    980908
【裁判案由】    損害賠償
【裁判全文】
臺灣高等法院高雄分院民事判決           98年度重訴字第1號
原      告  丙○○
            庚○
            丁○○
兼 上 一人
法定代理人  甲○○
共      同
訴訟代理人  乙○○
            吳剛魁律師
被      告  慶茂交通股份有限公司
法定代理人  戊○○
訴訟代理人  己○○
上列當事人間因請求侵權行為損害賠償事件，經原告提起刑事附
帶民事訴訟（97年度交附民字第1 號），由本院刑事庭移送前來
，本院於民國98年8月25日言詞辯論終結，判決如下︰
    主  文
被告應給付丙○○、庚○、甲○○、丁○○依序各為新台幣伍拾
貳萬伍仟捌佰伍拾陸元、新台幣柒拾萬肆仟貳佰肆拾玖元、新台
幣陸拾捌萬伍仟參佰陸拾壹元及新台幣捌拾陸萬伍仟肆佰玖拾壹
元，及均自民國97年2 月10日起至清償日止，按年息百分之五計
算之利息。
原告其餘之訴駁回。
訴訟費用由被告負擔四分之一，餘由原告負擔。
本判決第一項於丙○○、庚○、甲○○、丁○○依序各以新台幣
壹拾參萬元、新台幣貳拾參萬元、新台幣貳拾參萬元及新台幣貳
拾柒萬元為被告供擔保後，得假執行。
原告其餘假執行之聲請駁回。
    事 實 及 理 由
一、被告未於言詞辯論期日到場，核無民事訴訟法第386 條各款
    所列情形之一，爰依到場原告之聲請，由其一造辯論而為判
    決，先予敘明。
二、原告起訴主張：訴外人壬○○受僱於被告擔任聯結車司機，
    於民國95年8 月22日凌晨2 時45分許，駕駛被告所有之車牌
    號碼X2-162號營業用半聯結車，沿國道一號高速公路南向外
    側車道行駛，至南下358.9 公里處施工路段，未注意速限僅
    60公里，而以時速80公里超速行駛，且未注意車前狀況，隨
    時採取必要之安全措施，因而撞擊同向前方由被害人辛○○
    駕駛之車牌號碼ZG-5311 號自用小客車，致辛○○受有左側
    肋骨6-9 骨折、主動脈剝離、骨盆骨折、腰椎骨折、左股骨
    左脛骨骨折等傷害，經送醫急救，仍引發敗血性休克而於95
    年9 月17日死亡。壬○○因過失肇事致辛○○死亡，應依民
    法第184 條第1 項、第192 條第1 、2 項、第194 條規定，
    賠償被害人配偶甲○○支出之醫療費6 萬7415元、喪葬費48
    萬3100元，及所受扶養費損害555 萬1779元、非財產上損害
    112 萬5 千元，並扣除強制汽車責任險理賠金額37萬5 千元
    後，合計685 萬2294元；賠償被害人未成年之女丁○○所受
    扶養費損害130 萬7845元及非財產上損害112 萬5 千元，並
    扣除強制汽車責任險理賠金額37萬5 千元後，合計205 萬
    7844元；賠償被害人父親丙○○所受扶養費損害102 萬2652
    元及非財產上損害112 萬5 千元，並扣除強制汽車責任險理
    賠金額37萬5 千元後，合計177 萬2652元；賠償被害人母親
    所受扶養費損害127 萬7498元及非財產上損害112 萬5 千元
    ，並扣除強制汽車責任險理賠金額37萬5 千元後，合計202
    萬7498元。以上請求並均加計自起訴狀繕本送達翌日起至清
    償日止，按年息百分之5 計算之法定遲延利息，暨均陳明願
    供擔保聲請准為假執行宣告。
三、被告則以：伊只提供靠行服務。再者，被害人辛○○酒後駕
    車，酒測值0.325 ，超過標準值0.25，依據交通大學鑑定結
    果，壬○○就系爭車禍之發生，僅應負百分之30之過失責任
    ，被害人辛○○應負百分之70之過失責任，且本件壬○○已
    與原告達成民事和解等語，資為抗辯。
四、經查：
  (一)壬○○於上開時間，駕駛被告所有營業用半聯結車載送貨物
    ，行經施工、速限60公里路段，因疏未注意車前狀況，且以
    時速80公里超速行駛，自後撞擊被害人辛○○駕駛之自用小
    客車，致辛○○死亡之事實，業據壬○○於刑事庭審理時供
    陳在卷，並有道路交通事故現場圖、道路交通事故調查報告
    表(一)、(二)、現場照片、相驗屍體證明書、驗斷書等附於刑事
    卷可稽（原審刑事卷第53頁，相驗卷第11至23頁、第46頁、
    第50頁、第52至61頁），足堪認定。
  (二)依上開卷附道路交通事故現場圖及道路交通事故調查報告表
    (一)所示，本件車禍發生在高速公路南下358.9 公里附近，該
    處路肩正施工中且無路燈，外線車道寬3.5 公尺。車禍發生
    後，辛○○所駕駛之小客車車頭朝南，車身右側緊靠外車道
    邊線之施工護欄，車身左側距中、外車道線2.4 公尺，該小
    客車左前及左後方均有散落物分佈；距該自用小客車後方
    1.8 公尺處，有2 條煞車痕，呈由北往南方向延伸，長約12
    公尺，左煞車痕距中、外車道線1.6 公尺，壬○○所駕駛之
    半聯結車則停止於小客車右前方之路肩，車頭朝南，左側車
    身前後距外車道邊線各1.2 公尺。又壬○○所駕駛之半聯結
    車曳引車頭前保險桿右半部呈凹陷狀態，辛○○駕駛之小客
    車，左前輪以後之左半部近乎全毀，左後輪胎亦呈脫離鋼圈
    現象，亦有前開現場照片可查。復參以辛○○於車禍發生後
    ，經送醫抽取其血液檢測結果，其體內血液中酒精濃度為
    66mg/dl ，換算成呼氣酒精濃度為0.33MG/L，有行政院國軍
    退除役官兵輔導委員會高雄榮民總醫院酒精濃度檢測單存卷
    足按（相驗卷第5 頁），證人即現場處理員警侯石成於偵查
    中及原審刑事庭分別證稱：照片編號8 是從死者車輛後方拍
    攝，右邊亮點是該車尾燈，左邊尾燈遭撞擊損壞；現場煞車
    痕跡是大貨車的煞車痕，現場小客車後方的散落物是大貨車
    第1 次撞擊小客車後，大貨車所留下的碎玻璃，另一堆範圍
    比較大的散落物，是大貨車撞擊後由車廂內所掉落的散落物
    （相驗卷第47頁反面、原審刑事卷第36至37頁）等情，堪認
    系爭車禍發生時，辛○○之自小客車車身右側係緊靠外車道
    邊線之施工護欄，且受壬○○之半聯結車曳引車頭自後撞擊
    後，最多往前移動1.8 公尺（大貨車散落物與自小客車間距
    離），且未繼續往前滑行，依汽車行駛中時速5 公里時，每
    秒行駛1.39公尺之距離推算，辛○○之自小客車應係車速緩
    慢、幾近停止狀態下被壬○○之半聯結車撞擊後往前推行。
    是足認本件車禍之發生，為壬○○駕車行經前揭無路燈之施
    工路段時，因車速過快且未確實注意車前狀況，致未能發現
    辛○○駕駛前開小客車行駛在前，待其發現後，雖企圖將車
    輛停煞並往左偏以避開辛○○，然因車速過快，加以辛○○
    車速緩慢、幾近停止，以致無法立即有效之避煞，其半聯結
    車右前車頭乃自後撞擊小客車左側車身，而於撞擊後，因壬
    ○○告之半聯結車曾有左偏動作，其車上玻璃碎片及所載貨
    物遂先後分別飛出掉落於靠左側之車道（即小客車之左側）
    ，而辛○○之自小客車則因車速甚為緩慢，故車上經撞擊後
    產生之碎裂物，並無明顯飛出掉落之情形。
  (三)按高速公路及快速公路交通管制規則第5 條第1 項規定，汽
    車行駛高速公路及快速公路，應依速限標誌指示；但遇有濃
    霧、濃煙、強風、大雨或其他特殊狀況，致能見度甚低時，
    其時速應低於40公里或暫停路肩，並顯示危險警告燈。第10
    條規定，汽車在行駛途中，除遇特殊狀況必須減速外，不得
    驟然減速或在車道中臨時停車或停車。故汽車在高速公路上
    行駛，除依速限標誌指示外，應注意保持交通之流暢，除有
    特殊狀況外，不得任意減速或停車，如有必要減速或停車時
    ，應顯示危險警告燈。又依上開交通管制規則第6 條之規定
    ，大型車行駛高速公路及快速公路，於時速80公里且正常天
    候下，前後兩車間之行車安全距離為60公尺，如遇濃霧、濃
    煙、強風、大雨、夜間行車或其他特殊狀況時，其安全距離
    應酌量增加，並保持隨時可以煞停之距離。又汽車行駛時，
    駕駛人應注意車前狀況，並隨時採取必要之安全措施，道路
    交通安全規則第94條第3 項亦定有明文。本件車禍發生時，
    肇事路段雖在施工當中，且無路燈，然該柏油路面乾燥、無
    缺陷，視距良好，有道路交通事故現場圖及道路交通事故調
    查報告表(一)可稽（相驗卷第13頁），客觀上並無不能注意之
    情事，壬○○駕車行經該路段，以時速80公里超速行駛，且
    疏未注意車前狀況並保持行車安全距離，以致突見辛○○車
    輛，已煞停不及而肇事，其駕駛行為自有疏失；而辛○○駕
    駛車輛，疏未注意保持高速公路交通之流暢，任意以幾近停
    止之緩慢速度行使，致壬○○不及反應而自後追撞，就本件
    車禍之發生亦有可歸責之原因。即本件交通事故經先後送請
    臺灣省高屏澎區車輛行車事故鑑定委員會及國立交通大學鑑
    定結果，亦認辛○○就本件交通事故之發生與有過失，有臺
    灣省高屏澎區車輛行車事故鑑定委員會95年12月22日高屏澎
    鑑字第951109號函及所附鑑定意見書、國立交通大學行車事
    故鑑定意見書在卷可按（偵卷第3 至5 頁、本院刑事卷第92
    頁）。本院審酌上開車禍發生之各情，認壬○○就辛○○車
    禍受傷致死，應負70% 之過失責任，辛○○應負擔30% 之過
    失責任；被告抗辯：壬○○只應負30% 之過失責任云云，核
    無足採。
五、按汽車、機車或其他非依軌道行駛之動力車輛，在使用中加
    損害於他人者，駕駛人應賠償因此所生之損害；但於防止損
    害之發生，已盡相當之注意者，不在此限，民法第191 條之
    2 定有明文。又不法侵害他人致死者，對於支出殯葬費之人
    ，亦應負損害賠償責任；被害人對於第三人負有法定扶養義
    務者，加害人對於該第三人亦應負損害賠償責任。不法侵害
    他人致死者，被害人之父、母、子、女及配偶，雖非財產上
    之損害，亦得請求賠償相當之金額，民法第192 條第1 項、
    第2 項、第194 條定有明文。又同法第188 條第1 項前段規
    定，受僱人因執行職務，不法侵害他人之權利者，由僱用人
    與行為人連帶負損害賠償責任。而聯結車靠行營業，在客觀
    上足以使人認其駕駛員係為靠行公司服務而受其監督，依民
    法第188 條第1 項規定，靠行公司對於駕駛員執行職務時侵
    權行為所致損害，應負連帶賠償責任（最高法院78年度台上
    字第2561號判決意旨參照）。壬○○駕駛被告所有營業用半
    聯結車肇事致辛○○受傷死亡，且應負過失責任，已如前述
    。被告固辯稱：只提供靠行服務云云，惟未舉證證明系爭營
    業半聯結車靠行之事實，且縱屬靠行，按之上開說明，亦不
    解免其僱用人責任，自應對原告所受損害，依上述規定，與
    壬○○連帶負損害賠償責任。
六、被告另辯稱：壬○○已就本件損害與原告成立和解等語。經
    查：
  (一)原告於97年12月17日與壬○○就系爭車禍所受損害成立和解
    ，簽立和解書，關於和解範圍及和解內容記載：茲因繫屬本
    院刑事庭96年度交上訴字第113 號業務過失致死案件附帶民
    事損害賠償，雙方同意達成和解；壬○○願給付原告150 萬
    元；原告於收取上開賠償金額後，願放棄對壬○○之刑事告
    訴之權利，但原告仍保留對被告之損害賠償請求權（本院刑
    事卷131 至132 頁）。足見壬○○於簽立系爭和解書時，業
    已預見原告就所受損害未受賠償之不足額，將來仍得對被告
    依法為請求，及被告對於所支出之賠償額，亦得依民法之規
    定向其求償。
  (二)而按連帶債務未全部履行前，全體債務人仍負連帶責任；債
    權人向連帶債務人中之一人免除債務，而無消滅全部債務之
    意思表示者，除該債務人應分擔之部分外，他債務人仍不免
    其責任，為民法第273 條第2 項及第276 條第1 項所明定。
    民法第188 條僱用人所應負之連帶賠償責任，固得向受僱人
    全額求償而無應分擔之部分。惟按之該條規定之意旨，於受
    僱人因執行職務，不法侵害他人之權利時，僱用人即應與受
    僱人連帶負損害賠償責任，即推定僱用人對受僱人之選任及
    監督為有過失，此過失與被害人損害之發生則未必有因果關
    係，且僱用人應證明其選任受僱人及監督其職務之執行，已
    盡相當之注意義務，或證明其選任監督之過失與損害之發生
    無因果關係，即縱加以相當之注意，仍不免損害之發生，始
    得主張免責。其立法理由則係顧及受僱人之經濟能力每極薄
    弱，如受僱人因無資力致不能賠償，被害人所受損害，即無
    從獲得補償，另方面，企業經營者因僱用他人從事企業之經
    營，其企業範圍因此擴張，並因此增加其利益，如受僱人於
    執行職務之時侵害第三人權利，而被害人僅得對獲取一定金
    額薪資之受僱人請求賠償，獲得經營利益之僱用人，對於伴
    隨利益所致之損害，反可置之不理，實不符合事理之平，是
    為保障被害人之權益，而令僱用人負連帶賠償責任，或於被
    害人依同條第1 項但書規定不能自僱用人受償時，法院仍得
    斟酌雙方之經濟狀況，令僱用為全部或一部之賠償。又參以
    僱用人賠償損害時，固得向受僱人求償，而將損害之負擔，
    轉嫁於受僱人，然在實際求償時，僱用人是否得向受僱人全
    額請求，仍應斟酌僱用人對受僱人執行職務是否曾加指示、
    事故之發生是否因僱用人管理上之缺失所致、受僱人之勞務
    是否過於疲憊等因素，類推適用民法第217 條規定，依過失
    相抵法則，妥適分配損害之負擔，實際上僱用人非全無分擔
    額。是則，如受僱人與被害人成立和解時，雙方顧慮受僱人
    之給付能力不足，先為求償金額一部之給付，並約定其餘金
    額被害人可向僱用人求償，應認被害人原無拋棄對其餘損害
    額請求賠償之意思，即無消滅全部債務之意思，且受僱人亦
    已認知將來仍可受僱用人之求償，復基於上述說明，為保障
    被害人之權益，及受僱人仍得為與有過失之抗辯，非全然不
    利於受僱人，自不得因此認僱用人之連帶賠償責任因此而解
    免。
  (三)系爭和解書既已載明「原告仍保留對被告之損害賠償請求權
    」之旨，應認該和解之效力僅在免除壬○○已支付部分之損
    害額，無消滅全部債務之意思，原告就其餘損害，仍得向被
    告為請求，至於被告為給付後，得向壬○○行使求償權，乃
    另一問題。
七、茲就原告請求被告賠償之各項損害分述如下：
  (一)醫療費用部分：甲○○主張為辛○○支出醫療費6 萬7415元
    ，經提出收據為憑，且被告未為爭執，依民事訴訟法第280
    條規定，應認屬實。
  (二)殯葬費用部分：甲○○主張其為辛○○支出殯葬費用合計48
    萬3100元，經提出收據為證，被告未為爭執，且合於一般風
    俗所必需，應予准許。
  (三)扶養費部分：按民法第1117條規定，受扶養權利者，以不能
    維持生活而無謀生能力者為限；前項無謀生能力之限制，於
    直系血親尊親屬不適用之。即直系血親尊親屬受扶養者，仍
    須以不能維持生活者為限。所稱「不能維持生活」，係指無
    財產足以維持生活而言（最高法院81年度台上字第1504號判
    決）；是直系血親尊親屬如能以自己財產維持生活者，自無
    受扶養之權利（最高法院80年度台上字第2124號判決參照）
    。又負扶養義務者有數人而其親等同一時，應各依其經濟能
    力分擔義務；夫妻互負扶養之義務，其負扶養義務之順序與
    直系血親卑親屬同，其受扶養權利之順序與直系血親尊親屬
    同，民法第1115條第3 項、第1116條之1 亦定有明文。經查
    ：
  1.庚○為辛○○母親，於40年12月4 日出生，且為重度肢障者
    ，領有身心障礙手冊可憑（附民卷27頁），其名下有房屋、
    土地各1 筆、汽車1 部，僅足供居住使用，尚難因此更獲得
    孳息維持生活，應認有受扶養之權利，而丙○○為辛○○父
    親、庚○配偶，於36年4 月28日出生，名下1 筆房屋僅應有
    部分4 分之1 ，價值9200元，及汽車1 部，目前無業，依其
    財產狀況，亦不足維持生活，且丙○○、庚○育有3 名子女
    （含被害人辛○○），則其因辛○○車禍死亡，各受有3 分
    之1 不能受扶養之損害。原告主張按內政部94年台灣地區簡
    易生命表計算丙○○、庚○之餘命各為20.42 年及28.22 年
    ，並依行政院主計處統計94年平均每人月消費支出為新台幣
    1 萬7846元計算，按霍夫曼計算式扣除中間利息後，丙○○
    受有102 萬2652元（計算式：17846x12x14.326068/3=00000
    00）、庚○受有127 萬7498元（計算式：17846x12x17.8961
    5/3=0000000） 之扶養費損害，尚屬有據，且被告就此計算
    依據，並未為爭執，應認此部分主張，為有理由。
  2.甲○○為辛○○配偶，其名下無財產，惟其為64年1 月10日
    出生，於事故發生時年僅31歲，正值青壯年，非無謀生能力
    ，且與辛○○（63年6 月17日出生）年紀相彷，尚難認有受
    辛○○扶養之權利，其主張受有扶養費之損害，核無理由。
  3.丁○○為辛○○未成年之女（91年11月28日出生），名下無
    財產，有受辛○○及甲○○扶養之權利。丁○○主張其自辛
    ○○死亡時至111 年11月28日屆成年之日，受扶養年數為16
    年5 月，依行政院主計處統計94年平均每人月消費支出為1
    萬7846元計算受扶養金額之損害，被告就其受扶養年數及每
    月所須扶養費金額並未爭執，惟丁○○之扶養義務人原既有
    辛○○、甲○○2 人，其扶養費自應由2 人分擔，再按霍夫
    曼計算式扣除中間利息後，計受有130 萬7844元（計算式：
    17846x12x12.214169/2=0000000）之扶養費損害。則丁○○
    此部分之請求，於此金額內，為有理由，逾此範圍之主張，
    核屬無據。
  (四)精神慰藉金部分：丙○○、庚○為辛○○父母，突遭此變故
    ，心中傷痛無言可喻；甲○○為辛○○配偶，痛失至愛，且
    尚有幼女待獨力撫養，悲慟之情難以平息，精神上自受有相
    當之痛苦；丁○○為辛○○之女，年幼失怙，無法再受父親
    懷抱之親情，亦受有精神上之痛苦，是原告請求精神慰撫金
    ，核屬有據。本院審酌被告經營汽車貨運業，資本額2500萬
    元，公司名下有2 部汽車，及壬○○係國中肄業，受僱駕駛
    營業車輛為業，名下無不動產，丙○○、庚○目前則均無業
    ，及其財產狀況，甲○○、丁○○名下俱無財產，暨其餘兩
    造之身分、地位、經濟能力（參見卷附財產所得調件明細表
    ）、車禍發生之情節，原告所受精神上痛苦等一切情狀，認
    其主張受有精神上損害（含得對壬○○、被告請求部分），
    丙○○、庚○各以80萬元為適當，甲○○、丁○○依序各以
    150 萬元、100 萬元為適當；逾此範圍之主張，為無理由。
八、綜上，丙○○因本件車禍計受有損害182 萬2652元（計算式
    ：0000000+800000=0000000）；庚○受有損害207 萬7498元
    （計算式：0000000+800000=0000000）；甲○○受有損害
    205 萬0515元（計算式：67415+483100+0000000=0000000）
    ；丁○○受有損害230 萬7844元（計算式：0000000+000000
    0=0000000） 。惟辛○○就損害之發生為與有過失，應負30
    % 之過失責任，已如前述，爰酌減被告及壬○○應連帶賠償
    原告各3 成之金額，酌減後應賠償丙○○、庚○、甲○○、
    丁○○之金額，依序各為127 萬5856元、145 萬4249元、
    143 萬5361元及161 萬5491元。又本件車禍後，原告已領得
    強制汽車責任險保險金150 萬元，每人分得37萬5 千元，依
    強制汽車責任保險法第30條之規定，應分別予以扣除，及原
    告與壬○○以150 萬元成立和解，由4 人平均受領，每人各
    37萬5 千元，亦應予扣除。從而，原告基於侵權行為法律關
    係，請求被告賠償之金額，依序各於52萬5856元、70萬4249
    元、68萬5361元及86萬5491元，並均自起訴狀繕本送達翌日
    即97年2 月10日起至清償日止，按年息5%計算法定遲延利息
    範圍內，洵屬正當，應予准許，逾此部分之請求，為無理由
    ，應予駁回。又原告陳明願供擔保，聲請宣告假執行，經核
    其勝訴部分，合於法律規定，酌定相當擔保金額宣告之；其
    餘假執行之聲請，因訴之駁回而失所附麗，不予准許。
據上論結，本件原告之訴，為一部有理由，一部無理由，依民事
訴訟法第79條、第85條第1 項前段、第390 條第2 項，判決如主
文。
中    華    民    國    98    年    9     月    8     日
                            民事第一庭
                                審判長法官  黃金石
                                法      官  林健彥
                                法      官  謝肅珍
以上正本證明與原本無異。
如對本判決上訴，須於判決送達後20日內向本院提出上訴狀，其
未表明上訴理由者，應於上訴後20日內向本院提出上訴理由書（
均須按他造當事人之人數附繕本）。上訴時應提出委任律師或具
有律師資格之人之委任狀，並依附註條文規定辦理。
中    華    民    國    98    年    9     月    9     日
                                書  記  官  馬蕙梅
附註：
民事訴訟法第466 條之1 ：
對於第二審判決上訴，上訴人應委任律師為訴訟代理人，但上訴
人或其法定代理人具有律師資格者，不在此限。
上訴人之配偶、三親等內之血親、二親等內之姻親，或上訴人為
法人、中央或地方機關時，其所屬專任人員具有律師資格並經法
院認適當者，亦得為第三審訴訟代理人。
第1 項但書及第2 項情形，應於提起上訴或委任時釋明之。


司法院資訊處製作；財團法人民間司法改革基金會備份。
